ACORDAO-COMPLETO-2530820

ACÓRDÃO 4786/2022 ATA 29/2022 - PRIMEIRA CÂMARA

VISTOS, relatados e discutidos estes autos de aposentadoria concedida pelo Departamento Nacional de Obras Contra as Secas,
ACORDAM os Ministros do Tribunal de Contas da União, reunidos em sessão da Primeira Câmara, diante das razões expostas pelo Relator, com fundamento no art. 71, inciso III, da Constituição Federal e nos arts. 1º, inciso V, 39, inciso II, e 45 da Lei 8.443/1992, em:
9.1. considerar ilegal o ato de aposentadoria de interesse do sr. José Ivam Ferreira de Castro, recusando seu registro;
9.2. dispensar o ressarcimento das quantias indevidamente recebidas, em boa-fé, pelo interessado, consoante o Enunciado 106 da Súmula de Jurisprudência deste Tribunal;
9.3. determinar ao Departamento Nacional de Obras Contra as Secas que:
9.3.1. faça cessar, no prazo de 15 (quinze) dias, contado a partir da ciência desta deliberação, os pagamentos decorrentes do ato impugnado, sob pena de responsabilidade solidária da autoridade administrativa omissa, consoante disposto nos arts. 71, inciso IX, da Constituição Federal e 262 do Regimento Interno desta Corte;
9.3.2. dê ciência desta deliberação ao sr. José Ivam Ferreira de Castro, alertando-o de que o efeito suspensivo proveniente da interposição de eventuais recursos, caso não providos, não o exime da devolução dos valores indevidamente percebidos após a notificação;
9.3.3. envie a esta Corte de Contas, no prazo de 30 (trinta) dias, por cópia, comprovante de que o interessado teve ciência desta deliberação;
9.4. esclarecer à unidade de origem, com supedâneo no art. 262, § 2º, do Regimento Interno do TCU, que a concessão considerada ilegal poderá prosperar mediante a emissão e o encaminhamento a este Tribunal de novo ato concessório, escoimado da irregularidade apontada nestes autos.

Apreciação, para fins de registro, de aposentadoria concedida pelo Departamento Nacional de Obras Contra as Secas.

Primeira Câmara

3. Interessado: José Ivam Ferreira de Castro (XXX.685.883-XX).

13.1. Ministros presentes: Walton Alencar Rodrigues (Presidente) e Benjamin Zymler (Relator).
13.2. Ministro-Substituto convocado: Marcos Bemquerer Costa.
13.3. Ministros-Substitutos presentes: Augusto Sherman Cavalcanti e Weder de Oliveira.

BENJAMIN ZYMLER

Adoto como relatório, com os ajustes de forma pertinentes, a instrução elaborada no âmbito da Secretaria de Fiscalização de Integridade de Atos e Pagamentos de Pessoal e de Benefícios Sociais (Sefip) , a qual contou com a anuência dos dirigentes da unidade técnica e do representante do Ministério Público nos autos:
"INTRODUÇÃO
1.	Trata-se de ato de aposentadoria, submetido, para fins de registro, à apreciação do Tribunal de Contas da União (TCU) , de acordo com o art. 71, inciso III, da Constituição Federal. O ato foi cadastrado e disponibilizado ao TCU por intermédio do Sistema e-Pessoal, na forma dos arts. 2º e 4º da Instrução Normativa TCU 78/2018.
2.	O ato deste processo pertence ao Departamento Nacional de Obras Contra as Secas.
EXAME TÉCNICO
Procedimentos aplicados
3.	Os procedimentos para exame, apreciação e registro de atos de pessoal encontram-se estabelecidos na Instrução Normativa TCU 78/2018 e na Resolução TCU 206/2007.
....................................................................................................................................................................
	Exame das Constatações
Ato: 58937/2020 - Inicial - Interessado: JOSE IVAM FERREIRA DE CASTRO
Parecer do Controle Interno: considerar o ato legal com esclarecimentos. Justificativa: '[...] Ressalte-se que o DNOCS iniciou a correção do valor da rubrica 10289 'Decisão Judicial N Tran Jug AP', no contracheque do servidor em questão, a partir de março/19, promovendo a absorção de valores resultantes dos reajustes de vencimento básico estabelecidos na legislação, conforme o art. 14 da Lei nº 12.716, de 21/9/2012, passando a constar o importe mensal de R$ 1.088,51. No entanto, em jul/2020 o valor da referida rubrica retornou ao importe de R$ 1.346,17, em função do Mandado de Segurança impetrado pelo Sindicato dos Trabalhadores do Serviço Público Federal no Ceará - SINTSEF/CE, 'objetivando o restabelecimento dos valores de valores descontados', 'além da abstenção da Autarquia em efetuar eventual desconto nos proventos do autor, que se dão com base em absorção da rubrica intitulada VPNI art. 14 da Lei 12.716/2012'. O DNOCS emitiu o Parecer de Força Executória em cumprimento ao citado Mandado, conforme Ofício nº 790/2020/NUMA-ORD/PFCE/PGF/AGU, de 03/07/2020 [...]'. 
Constatações e análises:
9.2.1.	Rubrica '10289 - DECISAO JUDICIAL N TRAN JUG AP (Decisão judicial - Outros) ' - R$ 1.346,17.
	Análise da Equipe Técnica: ilegal
Observa-se no ato em tela, a rubrica denominada DECISAO JUDICIAL N TRAN JUG AT. A vantagem é paga em respeito à decisão judicial proferida no âmbito do Mandado de Segurança Coletivo 0800744-42.2014.4.05.8100 que tramitou na 7ª Vara Federal do Ceará/TRF-5, na qual o Sindicato dos Trabalhadores do Serviço Público Federal do Estado do Ceará - SINTSEF/CE obteve decisão judicial favorável aos seus substituídos no sentido de manter o pagamento da Vantagem Pessoal Nominalmente Identificada - VPNI que tratou o art. 14 da Lei 12.716/2012. Cumpre esclarecer que houve trânsito em julgado da ação em 8/5/2018, consoante consulta ao site do Superior Tribunal de Justiça (REsp 1687182/CE, Ministro Relator Benedito Gonçalves) .
Em sua decisão, que consta anexada ao ato, o Poder Judiciário deu provimento ao pedido da citada Associação e determinou ao Departamento Nacional de Obras Contra as Secas que 'restabeleça o pagamento da rubrica - 82836 VPNI-Art. 14 Lei 12.716/12 - dos substituídos nos valores anteriormente percebidos, devendo abster-se de descontar da referida rubrica qualquer valor percebido à título de variações de pontuação das gratificações de desempenho GDPGPE e/ou GDACE, para mais ou para menos, referenciadas nas Leis nº 12.702/2012 e 12.778/2012'.
O entendimento deste Tribunal é no sentido de que a VPNI prevista no art. 14 da Lei 12.716/2012, devida aos servidores ativos e inativos do DNOCS, deve ser absorvida em função de aumentos remuneratórios incidentes sobre a parte fixa da Gratificação de Desempenho do Plano Geral de Cargos do Poder Executivo (GDPGPE) ou da Gratificação de Desempenho de Cargos Específicos (GDACE) , uma vez que a parte invariável dessas vantagens não possui natureza pro labore faciendo. Nesse sentido foi o Acórdão 541/2020-TCU-Primeira Câmara de relatoria do Ministro Benjamin Zymler e Acórdão 18594/2021-TCU-Primeira Câmara de relatoria do Ministro Vital do Rêgo.
Assim, cabe proposta de ilegalidade do ato de aposentadoria e proposta para que a UJ promova a absorção da vantagem pessoal nominalmente identificada (VPNI) prevista no art. 14 da Lei 12.716/2012, nos termos do parágrafo único do referido dispositivo, considerando-se os aumentos ocorridos em relação ao valor dos pontos atribuídos de forma fixa aos servidores inativos.
....................................................................................................................................................................
O quadro resumo de ocorrências e, quando for o caso, o detalhamento da norma legal e da jurisprudência para a inconsistência acima elencada encontra-se no anexo II dessa instrução. 
Encaminhamento do ato: 
9.4.1.	Considerar ILEGAL e recusar registro do ato de aposentadoria de JOSE IVAM FERREIRA DE CASTRO do quadro de pessoal do Departamento Nacional de Obras Contra as Secas, com base nos arts. 71, inciso III, da Constituição Federal, 1º, inciso V, e 39, inciso II, da Lei 8.443/1992 e 260, § 1º, do Regimento Interno. 
....................................................................................................................................................................
CONCLUSÃO
A abrangência e a profundidade das verificações levadas a efeito fundamentam convicção de que o ato 58937/2020 pode ser apreciado pela ilegalidade, em razão das irregularidades apontadas no item Exame das Constatações desta instrução, que representam afronta à legislação e à jurisprudência de referência.
PROPOSTA DE ENCAMINHAMENTO
Ante o exposto, com fundamento nos arts. 71, inciso III, da Constituição Federal, 1º, inciso V, e 39, incisos I e II, da Lei 8.443/1992 e 260 do Regimento Interno do Tribunal de Contas da União, propõe-se: 
considerar ILEGAL e recusar registro do ato de aposentadoria de JOSE IVAM FERREIRA DE CASTRO do quadro de pessoal do Departamento Nacional de Obras Contra as Secas;
com fulcro no art. 262, caput, do Regimento Interno deste Tribunal, determinar ao Departamento Nacional de Obras Contra as Secas que: 
0. dispense a devolução dos valores indevidamente recebidos de boa-fé até a data da ciência, pelo Departamento Nacional de Obras Contra as Secas, do acórdão que vier a ser proferido, com base no Enunciado 106 da Súmula da Jurisprudência do TCU;
0. no prazo de trinta dias, contados da ciência da decisão, envie a este Tribunal documentos comprobatórios de que o interessado cujo ato foi impugnado está ciente do julgamento deste Tribunal;
dê ciência, no prazo de quinze dias, contados da notificação, do inteiro teor desta deliberação (a) o interessado (a) , alertando-o (a) de que o efeito suspensivo proveniente da interposição de eventuais recursos junto ao TCU não o (a) exime da devolução dos valores percebidos indevidamente, caso o recurso não seja provido."
É o relatório.

não há.

Procurador Júlio Marcelo de Oliveira.

APOSENTADORIA. INCLUSÃO, NO BENEFÍCIO PREVIDENCIÁRIO, DE RUBRICA RELATIVA À "COMPLEMENTAÇÃO SALARIAL" INSTITUÍDA PELO DECRETO-LEI 2.438/1988, IMUNE DE ABSORÇÃO POR ACRÉSCIMOS REMUNERATÓRIOS SUPERVENIENTES. OFENSA À DISCIPLINA DA LEI 12.716/2012. EXECUÇÃO EM EXCESSO DE SENTENÇA JUDICIAL QUE VEDOU A REDUÇÃO DA VANTAGEM MOTIVADA POR VARIAÇÕES NA PONTUAÇÃO OBTIDA PELOS SERVIDORES PARA FINS DE GRATIFICAÇÃO DE DESEMPENHO. INAPLICABILIDADE DA HIPÓTESE A PROVENTOS DE INATIVIDADE, CALCULADOS COM BASE EM PONTUAÇÃO FIXA NO TOCANTE À GRATIFICAÇÃO DE DESEMPENHO. ILEGALIDADE. NEGATIVA DE REGISTRO. DETERMINAÇÕES.

APOSENTADORIA (APOS)

Secretaria de Fiscalização de Integridade de Atos e Pagamentos de Pessoal e de Benefícios Sociais (Sefip).

Em exame, a aposentadoria do sr. José Ivam Ferreira de Castro, ex-servidor do Departamento Nacional de Obras Contra as Secas (DNOCS) .
2.	Instruindo o feito, a Secretaria de Fiscalização de Integridade de Atos e Pagamentos de Pessoal e de Benefícios Sociais (Sefip) propugna a negativa de registro do ato em face da inclusão, nos proventos, da rubrica "DECISAO JUDICIAL N TRAN JUG AT, paga em respeito à decisão judicial proferida no âmbito do Mandado de Segurança Coletivo 0800744-42.2014.4.05.8100". Deixa, todavia, de sugerir a exclusão da vantagem do benefício.
3.	O Ministério Público, em cota singela, põe-se de acordo.
4.	Divirjo em parte dos pareceres, pelas razões adiante.
5.	A parcela questionada, originária da antiga "complementação salarial" prevista no Decreto-Lei 2.438/1988, foi transformada em vantagem pessoal nominalmente identificada (VPNI) pela Lei 11.314/2006 (art. 9º) . Na ocasião, estabeleceu-se que o acréscimo seria calculado "sobre o vencimento básico da classe e padrão em que o servidor esteja posicionado, nos percentuais de 100% (cem por cento) para os ocupantes de cargos de nível superior e de 70% (setenta por cento) para os de nível médio" (§ 1º do dispositivo) .
6.	Mais tarde, a Lei 12.716/2012 realinhou o valor da parcela e, aditivamente, fixou as diretrizes para sua absorção:
"Art. 14. A Vantagem Pessoal Nominalmente Identificada - VPNI de que trata o art. 9º da Lei nº 11.314, de 3 de julho de 2006, a partir de 1º de fevereiro de 2012, será devida nos percentuais de 100% (cem por cento) para os ocupantes de cargos de nível superior e de 70% (setenta por cento) para os ocupantes de cargos de nível intermediário, incidentes sobre o vencimento básico do respectivo padrão em que o servidor encontrava-se posicionado em 1º de fevereiro de 2012.
Parágrafo único. A VPNI de que trata o caput deste artigo não servirá de base de cálculo para nenhuma outra vantagem ou gratificação e será gradativamente absorvida por ocasião do desenvolvimento no cargo por progressão ou promoção ordinária ou extraordinária, da reorganização ou da reestruturação dos cargos ou das remunerações previstas na Lei nº 11.314, de 3 de julho de 2006, da concessão de reajuste ou vantagem de qualquer natureza e estará sujeita exclusivamente à atualização decorrente de revisão geral da remuneração dos servidores públicos federais" (grifei) .
7.	Nesse cenário, em 2014, no âmbito do Mandado de Segurança Coletivo 0800744-42.2014.4.05.8100, impetrado pelo Sindicato dos Trabalhadores do Serviço Público Federal no Estado do Ceará (Sintisef/CE) , sobreveio decisão judicial vazada nos seguintes termos:
"[...] determinar que a parte impetrada [DNOCS] adote e faça adotar as providências necessárias ao imediato restabelecimento do pagamento da rubrica '82836 VPNI-Art. 14 Lei 12.716/12' dos substituídos nos valores anteriormente percebidos, devendo abster-se de descontar desta qualquer valor percebido a título das variações de pontuação das gratificações de desempenho GDPGPE e/ou GDACE, para mais ou para menos, referenciadas nas Leis nº 12.702/2012 e 12.778/2012"  (peça 3, p. 32-38) .
8.	Essa decisão, proferida em liminar e posteriormente confirmada no mérito, impede a absorção da VPNI em razão da variação de pontuação da gratificação de desempenho paga pela autarquia. Para o juízo,
"[...] diante da sua natureza eminentemente variável, com valor fixado a partir de avaliação de desempenho, consoante previsto em lei e regulamento, as gratificações de desempenho como a GDACE e a GDPGPE não podem ser entendidas como aumento remuneratório apto a gerar a absorção da VPNI [...]. 
Imagine que, em um determinado ciclo de avaliação, o servidor obteve um excelente desempenho, a partir do que passou a perceber o valor máximo da GDPGPE. Seguindo a orientação do TCU, o montante majorado da GDPGPE deve ser compensado do valor pago a título de VPNI, devendo esta última rubrica - VPNI - ser excluída da ficha financeira em caso de 'saldo negativo'. O que fazer se, no próximo ciclo de avaliação, o mesmo servidor obtiver um pior desempenho, com reflexo no valor da GDPGPE? Restaurar a rubrica referente à VPNI?" (grifei) .
9.	O objetivo da decisão judicial, como se vê, foi impedir que a remuneração decorrente do desempenho, variável por sua própria natureza, desse ensejo à absorção da VPNI, sob risco de, em momento futuro, haver redução de remuneração.
10.	Ocorre que tanto a GDPGPE (paga ao inativo tratado neste processo) quanto a GDACE (paga aos profissionais de nível superior da entidade) contêm uma parte fixa e outra variável. Assim, nos exatos termos da sentença, não haveria obstáculo para que o acréscimo da remuneração ou dos proventos resultante do aumento do valor dos pontos atribuídos à parte fixa da vantagem (30 pontos para o servidor ativo e 50 pontos para o servidor inativo, conforme art. 7º-A, §§ 1º e 4º, da Lei 11.357/2006) desse ensejo à aplicação do parágrafo único do art. 14 da Lei 12.716/2012. De fato, a ordem judicial, em linha com os fundamentos utilizados pelo juízo, vedou a absorção da VPNI em função "das variações de pontuação [e não das variações no valor dos pontos, friso] das gratificações de desempenho GDPGPE e/ou GDACE, para mais ou para menos". 
11.	Destarte, deveria, sim, ter sido procedida a absorção da VPNI paga ao inativo, considerados - em relação à parte fixa da gratificação - os acréscimos verificados no valor dos pontos (e não no quantitativo deles, insisto) da GDPGPE.
12.	Afora isso, o fato é que, quando se aposentou, em fevereiro de 2019, o sr. José Ivam Ferreira de Castro, valendo-se do benefício proporcionado pela Lei 13.324/2016 (arts. 87 e 88) , levou para os proventos, em caráter permanente e insuscetível de variações, a média de pontos da gratificação de desempenho recebidos nos seus últimos sessenta meses de atividade, a saber, 99,7 pontos. Logo, no seu caso, a sentença proferida no MS 0800744-42.2014.4.05.8100 perdeu eficácia no momento em que toda a sua gratificação de desempenho passou a ser paga com base num quantitativo fixo de pontos, equivalente, aliás, à quase totalidade do número de pontos passível de obtenção pelos servidores (i.e., 100) .
13.	Nada obstante, o DNOCS, a pretexto de dar cumprimento à decisão judicial, não procedeu à absorção da VPNI nem mesmo em face dos reajustes verificados no vencimento básico do servidor, ponto nem sequer tangenciado em juízo. Os contracheques do período, reproduzidos na tabela adiante, evidenciam a omissão:
		Out/2012
	Jan/2013
	Jan/2014
	Jan/2015
	Ago/2016
	Jan/2017

	Venc. Bás.
	1.923,11
	1.923,11
	1.923,11
	1.923,11
	2.037,95
	2.145,23

	Anuênio
	307,69
	307,69
	307,69
	307,69
	326,07
	343,23

	GDPGE (fixa) 
	358,20
	451,20
	544,20
	637,20
	675,30
	710,70

	GDPGE (variável) 
	835,80
	1.052,80
	1.269,80
	1.476,18
	1.553,19
	1.634,61

	VPNI (compl. sal.) 
	1.346,17
	1.346,17
	726,17
	417,72
	148,15
	-

	Decisão Judicial
	-
	-
	-
	620,00
	939,07
	1.346,17

	TOTAL
	4.770,97
	5.080,97
	4.770,97
	5.381,90
	5.679,73
	6.179,94

14.	Note-se que, em outubro de 2012, mês seguinte à edição da Lei 12.716/2012, a remuneração do sr. José Ivam Ferreira de Castro, incluída a "complementação salarial", totalizava R$ 4.770,97; em janeiro de 2017, dois anos antes de se aposentar, seus proventos - agora, deduzida a "complementação salarial" (que então permanecia, como ainda permanece, sendo paga no valor original de R$ 1.346,17) - somavam R$ 4.833,77.
15.	Ora, não tendo havido revisão geral de remuneração dos servidores no período, os acréscimos então verificados deveriam ter ensejado a gradual absorção da vantagem, que, no entanto, permaneceu em todo o tempo - e até os dias de hoje - sendo paga no valor fixo de R$ 1.346,17 (equivalente a 70% do vencimento básico de fevereiro de 2012) .
16.	Executada em seus exatos termos a ordem judicial, de modo a apenas considerar a parte fixa da GDPGPE para fins de absorção, o interessado faria jus, em janeiro/2017, a um resíduo de VPNI de R$ 736,01. Ao se aposentar, em fevereiro de 2019, com o desaparecimento da parte variável da gratificação de desempenho, mediante sua conversão em parcela fixa e permanente, nenhum valor a título de "complementação salarial" seria mais devido ao interessado.
17.	De toda sorte, a extensão dos efeitos da sentença a proventos de inatividade, como se verifica na espécie, simplesmente não poderia ter sido realizada, haja vista a substancial distinção entre as situações jurídicas de servidores ativos e inativos. A decisão proferida pelo STF no MS 28.604/DF é esclarecedora (o destaque não consta do original) :
"[...] 
PROVENTOS DA APOSENTADORIA - URPs - DECISÃO JUDICIAL - ALCANCE. O título judicial há de ter o alcance perquirido não só quanto à situação jurídica do beneficiário - servidor -, mas também ao fato de envolver relação jurídica de ativo, e não de inativo. 
[...]"
18.	Nesse decisum, afirmou o Supremo que o título judicial favorável ao impetrante alcançava exclusivamente seus vencimentos (ou seja, sua remuneração na atividade) , sem repercussão, portanto, em seus futuros proventos de aposentadoria (benefício de caráter previdenciário) . Para que não fiquem dúvidas a respeito, permito-me reproduzir excerto das razões do relator, Ministro Marco Aurélio:
"Inicialmente, consigne-se que o título executivo judicial evocado não dirimiu controvérsia sobre proventos da aposentadoria. Ficou restrito a vencimentos dos impetrantes. [...] Logo, não cabe vislumbrar relevância da causa de pedir, no que direcionada a reconhecer-se a repercussão a ponto de alcançar proventos da aposentadoria cujo exame final, sob o ângulo da legalidade administrativa, incumbe ao Tribunal de Contas."
19.	A mesma compreensão foi externada pelo Ministro Gilmar Mendes, que, em decisão monocrática proferida no MS 30.725, anotou:
"Nesse sentido, a coisa julgada deveria ser invocada, a princípio, para efeitos de pagamento de vencimentos, o que não significa, necessariamente, que essa proteção jurídica se estenda, desde logo, para o cálculo dos proventos, o qual deve ser analisado caso a caso, sob pena de reconhecer-se a perpetuação de um direito declarado a ponto de alcançar um instituto jurídico diverso: o instituto dos proventos."
20.	Na hipótese dos autos, por existir regramento tão distinto para o pagamento da GDPGPE a ativos e inativos (no primeiro caso, com uma parte fixa e outra variável, atrelada ao desempenho do servidor; no segundo, com uma parcela única fixa, sem nenhuma correlação com desempenho) , o erro na extensão absolutamente acrítica, ao benefício previdenciário, dos efeitos da sentença exarada no MS 0800744-42.2014.4.05.8100 fica ainda mais evidente.
21.	Ilegal, pois, na forma em que se apresenta, a concessão.
22.	Por fim, cumpre fazer referência à informação do Controle Interno dando conta de que, em março de 2019 - mês seguinte à aposentação do sr. José Ivam Ferreira de Castro -, o DNOCS deu início à absorção da VPNI em face dos reajustes promovidos no vencimento/provento básico do servidor; todavia, em julho de 2020, nova decisão judicial teria determinado o restabelecimento do valor original da vantagem e a restituição do montante até então deduzido. O ponto, ignorado pela Sefip na instrução dos autos, deverá ser objeto de investigação e análise da unidade técnica no monitoramento da deliberação que vier a ser proferida nesta oportunidade, até porque, eventualmente, pode obstaculizar em alguma medida a adoção, pela origem, das providências saneadoras pertinentes.
	Diante do exposto, voto no sentido de que este Colegiado adote a deliberação que ora submeto à sua apreciação.
TCU, Sala das Sessões Ministro Luciano Brandão Alves de Souza, em 23 de agosto de 2022.
BENJAMIN ZYMLER 
Relator